---
title: 'CACCS: Secuencia de taller de RStudio -- Parte 3'
author: "Rashid C.J. Marcano Rivera"
date: "27 de feb.º de 2025"
output:
  html_document:
    theme: cerulean
    toc: TRUE
    toc_float: TRUE
    number_sections: TRUE
editor_options: 
  markdown: 
    wrap: 90
---

**Análisis de redes**

Este taller está basado en elementos y ejemplos de la presentación *Introduction to
`statnet` (and `igraph`) for Social Network Analysis* de Patrick Kaminski (Doctorando de
Sociología y Computación IU-Bloomington) y Ann McCrannie (Instituto de Ciencias de Redes
de IU), las viñetas de `igraph` y `statnet`, así como datos de mi disertación doctoral
para análisis descriptivo adicional así como inferencial, y de un artículo que estoy en
proceso de concluir para visualización.

Las metas de este último taller de la secuencia de talleres son:

-   Introducir varios conceptos básicos del análisis de redes (con una comprensión
    intuitiva y recursos para leer más).

-   Mostrar cómo importar, gestionar y realizar análisis básicos de redes en R.

-   Hablaremos principalmente desde la tradición del **análisis de redes sociales** (SNA),
    pero también haremos referencia a algunos términos y herramientas comunes en la
    **ciencia de redes**.

*Si aún no has instalado R, está [aquí](http://cran.us.r-project.org/). Acto seguido,
[baja RStudio](https://posit.co/download/rstudio-desktop/). Puedes también ir a la nube
[en Posit Cloud](https://posit.cloud/).*

# Hacia otro mundo

Durante las tres semanas anteriores examinamos cómo se podía trabajar en R para varios
fines estadísticos y de visualización. Esto incluía el uso de herramientas censales, de
manejo y manipulación de datos, así como técnicas de modelaje inferencial. Este cuarto
taller es bastante distinto a los pasados dos, y a la vez, manejará el uso de técnicas
descriptivas, inferenciales y de visualización, aplicados en específico a redes, todo en
uno.

El análisis de redes sociales es una forma de conceptualizar, describir y modelar la
sociedad como conjuntos de personas o grupos interconectados mediante relaciones
específicas, ya sean estas tan tangibles como las redes de intercambio o tan intangibles
como las percepciones mutuas. Los analistas de redes creen que la forma en que vive un
individuo depende en gran parte de cómo está conectado a la red más amplia de relaciones
sociales. Enfocarse en las redes nos ayuda a entender, por ejemplo, las actividades de las
élites económicas, cómo las personas consiguen empleo, cómo los jurados alcanzan un
consenso, cómo los países organizan su comercio, el fenómeno del “mundo pequeño” y la
estructura de Internet.

## Teoría de grafos

Al representar cada persona, usuario, concepto o entidad de interés como un punto, que
llamaremos **nodo** o **vértice** (*node* o *vertex* en inglés), y cada conexión como una
línea que llamaremos **arista** o **enlaces** (*edges* o *links* en inglés), podemos
empezar a visualizar quién se conecta a quién y cómo interactúan en esa red. Un grafo
(*graph*) es una estructura matemática que permite representar problemas cotidianos de
manera gráfica. En ello se puede representar un tipo de relación, o múltiples. La teoría
de grafos, igual que la estadística o ciencias de cómputos, es una rama de las
matemáticas, y se fundamenta en ellas.

Formalmente un grafo $G=(V,E)$ es una pareja ordenada en la que $V$ es un conjunto no
vacío de vértices y $E$ es un conjunto de aristas, donde $E$ consta de pares no ordenados
de vértices, tales como $\{x,y\}\in E$, y entonces se dice que $x$ e $y$ son adyacentes.
La arista no dirigida se representa en un grafo mediante un segmento de recta que une a
dichos vértices y si fuere dirigida se le llama dígrafo denotado $D=(V,E)$ con flecha de
$x$ a $y$. Ahí el par $(x,y)$ es un par ordenado y la arista dirigida se denota como
$(x,y)\in E$.

El grafo social o sociograma es entonces una representación de una red social sustentada
en la teoría de grafos. Hay varios tipos (simple, múltiple, hipergrafos, etc.) Las aristas
pueden ser adyacentes si convergieren en el mismo vértice, paralelas si los vértices
inciales y finales fueren el mismo o cíclicas si parten del vértice para ir al mismo
punto. Finalmente, se le llama camino al conjunto de vértices que están interconectados
por aristas.

Los paquetes que usaremos en este taller son los siguientes:

```{r, Sección}
#install.packages(c("network", "sna", "igraph", "tidygraph", "ggraph", "intergraph", "remotes"))
```

# Redes con R: igraph, statnet, network y tidy

Se pueden crear en igraph gráficos básicos de varias maneras, primero trabajaremos con
`make_graph()`.

```{r, igraph básico}
library(igraph)
make_graph( c(1,2, 2,3, 3,4), directed=FALSE)
```

Esto nos indica que creó un grafo no dirigido (`--` es no dirigido, `--+` es dirigido). En
adición, se puede indicar una red con instrucciones como el `:`, refiriendo un nodo a un
conjunto de nodos: `Ross -- Chandler:Joey:Rachel:Phoebe:Monica` debiera crear el conector
de todos estos amigos.

```{r}
g <- make_graph(~ 1 - 2, 2 - 3)
g
g1 <- make_graph(~ A - B, B - C:D:E)
g1
g2 <- make_graph(~ A --+ B, B +-- C, A --+ D:E, B --+ A)
g2

#quiero una red entre Ross, Chandler, Joey, Rachel., Phoebe y Mónica
g3 <- make_graph(~ Ross --+ Chandler:Joey:Rachel:Phoebe:Monica, Chandler --+ Ross:Joey:Rachel:Phoebe:Monica, Joey --+ Ross:Chandler:Rachel:Phoebe:Monica, Rachel --+ Ross:Chandler:Joey:Phoebe:Monica, Phoebe --+ Ross:Chandler:Joey:Rachel:Monica, Monica --+ Ross:Chandler:Joey:Rachel:Phoebe)
g3
```

Noten que cada grafo creado tiene su nombre en objeto, y que igraph al crearlo resume lo
que hay en el objeto:

-   La primera línea dice la clase del objeto `IGRAPH`. A este se le asigna un
    identificador, y se le indica si es dirigido o no (`U` o `D`).

-   Adicionalmente otras letras acompañan simbólicamente si aplica.

    -   `N` es si los nodos tienen nombres,

    -   `W` si tiene pesos (ninguno aquí lo tiene pero luego lo trabajaremos) o

    -   `B` si es un bigrafo o bipartito.

-   Luego, se indica el número de nodos y aristas, y finalmente se indica la presencia de
    atributos con formato `nombredeatributo(ñ/ç)`, donde

    -   `ñ` informará si es un atributo de nodo, arista o del grafo y

    -   `ç` informa si es

        -   `n`umérico,

        -   `c`aracter,

        -   e`x`tendido o

        -   `l`ógico.

    -   Finalmente en `+edges:` se indica la lista de aristas, quizás cortándose si se
        extendiera mucho en grafos grandes.

Otras funciones de `igraph` para importar o crear grafos, o viceversa, llevar un grafo a
un objeto de tipo normal para `R` son usados dependiendo la estructura o arquitectura de
los datos:

| objeto                         | objeto a `igraph`             | `igraph` a objeto     |
|--------------------------------|-------------------------------|-----------------------|
| matriz de adyacencia           | `graph_from_adjacency_matrix` | `as_adjacency_matrix` |
| lista de aristas               | `graph_from_edgelist`         | `as_edgelist`         |
| `data.frame`s (marco de datos) | `graph_from_data_frame`       | `as_data_frame`       |

## Importando datos de ejemplo 1

```{r Seteando directorio de trabajo}
#setwd("~/dirección/a/carpeta/donde/trabajan/el/Taller 4")
getwd() #ver dónde está la carpeta
list.files() #ver qué hay en la carpeta
```

Aquí hay los siguientes objetos:

-   `classroom-adjacency.csv` con la matriz de adyacencia.

-   `classroom-edges.csv` con la lista de aristas que incluye un atributo (los atributos
    los conocen normalmente como variables o covariado y describen de alguna manera una
    relación/enlace/arista o un sujeto/nodo/vértice). En este caso el atributo es
    `liking`, de tipo numérico en escala de 1 al 5 indica cuánto a *ego* le agrada
    *alter*, es decir, el emisor y receptor de la relación.

-   `classroom-nodes.csv` con atributos nodales: `female`, una variable binaria
    clasificada como lógica, `TRUE` si es niña, `FALSE` si es niño; `isei08_m` y
    `isei08_f`, variables numéricas que indican el estatus socioeconómico respectivo del
    padre y mqdre de *ego*.

Hay otros datos que examinaremos en su momento, incluidos en la carpeta como
`introToSNAinR.Rdata` y los datos de redes creadas por este servidor.

```{r}
relations <- read.csv("classroom-adjacency.csv",header=T,row.names=1,stringsAsFactors=FALSE)
relations[1:10,1:10] #ver sección del subgrafo con notación de corchete para matrices
```

Igualaremos los nombres de columnas con filas en este caso (son los mismos sujetos tras
revisar)

```{r}
colnames(relations) <- rownames(relations)
```

También importaremos una lista de aristas

```{r}
edgelist<-read.csv("classroom-edges.csv",header=T,stringsAsFactors = F)
head(edgelist)
```

Si hiciéramos con `igraph` el grafo saldría así:

```{r}
relations <- as.matrix(relations) # convertimos a formato matriz (no es necesario estrictamente, pero se está tornando así)
graph_from_adjacency_matrix(relations, mode="directed")
```

```{r}
edgelist_matrix <- as.matrix(edgelist)
head(edgelist_matrix)
```

Si tratáramos de importar la matriz anterior como un grafo, no funcionaría, pues la
función `graph_from_edgelist` espera una matriz de dos columnas, no de tres. Por ello, se
debe hacer una selección de las dos columnas que se desean importar, y luego se le puede
añadir un atributo a las aristas.

```{r}
# 1. Crear el grafo a partir de las dos columnas
g <- graph_from_edgelist(as.matrix(edgelist[, c("from", "to")]), 
                         directed = TRUE)

# 2. Agregar la columna 'liking' como atributo de las aristas
E(g)$liking <- edgelist$liking
g
```

```{r}
classroom_kids <- read.csv("classroom-nodes.csv", header=TRUE, colClasses=c(name = "character"))
head(classroom_kids)
```
```{r}
classroom_play <- read.csv("classroom-edges.csv", header=TRUE, colClasses = c(from="character", to="character"))
head(classroom_play)
```
```{r}
classroom <- graph_from_data_frame(classroom_play, vertices=classroom_kids,
                                   directed=TRUE)
classroom
```


## Importando datos de ejemplo 2

```{r}
library(tidyverse)
# Importar la lista de aristas de AR2007.xlsx
nodes_2007 <- read.csv("Nodes_2007.csv", header = TRUE, stringsAsFactors = FALSE)
edgelist_2007 <- read.csv("edgelist_2007.csv", header = TRUE, stringsAsFactors = FALSE)
nodes_2007 <- distinct(nodes_2007, ID, .keep_all = TRUE)
```

Cargar dos archivos con datos de nodos y aristas, y crear un grafo con ellos.

```{r}
g_2007 <- graph_from_data_frame(d = edgelist_2007, 
                                vertices = nodes_2007, 
                                directed = TRUE)
g_2007
```

```{r}
library(ggraph)
library(tidygraph)

g_tbl <- as_tbl_graph(g_2007)

ggraph(g_tbl, layout = "fr") + 
  geom_edge_link(alpha = 0.5) + 
  geom_node_point(aes(size = centrality_degree(mode = "out")), color="tomato") +
  theme_void()
```

s## Conceptos estadísticos descriptivos en análisis de redes.

Brevemente iré sobre algunas de las estadísticas descriptivas que se usan frecuentemente
en análisis de redes. Estas son:

-   **Grado**: el número de conexiones que tiene un nodo. En redes dirigidas, se puede
    hablar de grado de entrada y de salida. En redes ponderadas, se puede hablar de grado
    ponderado. Se define matemáticamente como $k_i = \sum_{j=1}^{n} a_{ij}$, donde
    $a_{ij}$ es el elemento de la matriz de adyacencia que indica si hay una conexión
    entre los nodos $i$ y $j$. En el caso de redes dirigidas, se puede hablar de grado de
    entrada y de salida, y se define como $k_{i}^{in} = \sum_{j=1}^{n} a_{ji}$ y
    $k_{i}^{out} = \sum_{j=1}^{n} a_{ij}$, respectivamente, y se le llama también fuerza o
    grado ponderado.

-   **Centralidad**: la centralidad de un nodo mide su importancia en la red. Hay varios
    tipos de centralidad, como la centralidad de grado, la centralidad de cercanía, la
    centralidad de intermediación, la centralidad de vector propio, entre otras.

    -   La centralidad de grado (*degree*) es simplemente el grado del nodo. Esto es, un
        nodo es más central si tiene más conexiones. Piensen en una red de amigos: si una
        persona tiene muchos amigos, es más central en grado que una persona que tiene
        pocos amigos.

    -   La centralidad de cercanía (*closeness*) mide la distancia promedio de un nodo a
        todos los demás nodos. Un nodo es más central si está más cerca de los demás
        nodos. Siguiendo con el ejemplo de la red de amigos, una persona que está a una
        distancia promedio de 2 de todos los demás nodos es más central en cercanía que
        una persona que está a una distancia promedio de 5.

    -   La centralidad de intermediación (*betweenness*) mide cuánto un nodo se encuentra
        entre los demás nodos. Un nodo es más central si está en el camino más corto entre
        otros nodos. En la red de amigos, una persona que está en el camino más corto
        entre todos los demás nodos es más central en intermediación que una persona que
        no está en el camino más corto entre los demás nodos. Es un puente entre los demás
        nodos.

    -   La centralidad de vector propio (*eigenvector*) mide la importancia de un nodo en
        función de la importancia de sus vecinos. Un nodo es más central si sus vecinos
        son más centrales. En la red de amigos, una persona es más central en vector
        propio si sus amigos son más centrales que los amigos de otra persona.

-   **Densidad**: la densidad de una red mide cuántas conexiones hay en la red en relación
    con todas las posibles conexiones. Se define matemáticamente como
    $D = \frac{2m}{n(n-1)}$, donde $m$ es el número de conexiones y $n$ es el número de
    nodos. La densidad de una red varía entre 0 y 1, donde 0 indica que no hay conexiones
    y 1 indica que todas las posibles conexiones están presentes.

-   **Modularidad**: la modularidad de una red mide cuánto la red se divide en
    comunidades. Una red es modular si se divide en comunidades bien definidas. La
    modularidad se define matemáticamente como
    $Q = \frac{1}{2m} \sum_{i,j} (a_{ij} - \frac{k_i k_j}{2m}) \delta(c_i, c_j)$, donde

    -   $m$ es el número de conexiones,

    -   $a_{ij}$ es el elemento de la matriz de adyacencia que indica si hay una conexión
        entre los nodos $i$ y $j$,

    -   $k_i$ y $k_j$ son los grados de los nodos $i$ y $j$, respectivamente,

    -   y $\delta(c_i, c_j)$ es 1 si los nodos $i$ y $j$ están en la misma comunidad y 0
        en caso contrario.

    -   La modularidad varía entre -1 y 1, donde 1 indica que la red es completamente
        modular y -1 indica que la red no es modular. En la práctica los valores negativos
        indican una partición peor que una asignación aleatoria de comunidades y, en
        muchos contextos, se observa que las modularidades positivas (entre 0 y 1) son las
        que se interpretan como indicativas de una estructura comunitaria.

-   **Coeficiente de clustering**: Mide la proporción de conexiones existentes entre los
    vecinos de un nodo respecto al número total de conexiones posibles entre ellos. Se
    define matemáticamente como $C_i = \frac{2t_i}{k_i(k_i - 1)}$, donde $t_i$ es el
    número de triángulos en los que participa el nodo $i$ (es decir, el número de pares de
    vecinos de $i$ que están conectados entre sí) y $k_i$ es el grado del nodo $i$ (número
    de sus vecinos). Este coeficiente varía entre 0 y 1:

    -   Un valor de 0 indica que ninguno de los vecinos está conectado con otro,

    -   Un valor de 1 indica que todos los vecinos están completamente interconectados,
        formando así un clúster cerrado.

-   **Longitud del camino más corto**: la longitud del camino más corto entre dos nodos
    refiere a la mínima cantidad de pasos (o aristas) que se deben recorrer para conectar
    dos nodos en una red. Matemáticamente, se define como
    $d_{ij} = \min_{p_{ij}} \sum_{(u,v) \in p_{ij}} 1$,donde $p_{ij}$ representa cada
    camino posible entre los nodos $i$ y $j$ y la suma recorre todas las aristas $(u,v)$
    del camino. Cada arista contribuye con un valor de $1$, por lo que la suma total es el
    número de pasos necesarios para conectar $i$ y $j$. La longitud del camino más corto
    varía entre 1 (cuando $i$ y $j$ están directamente conectados) e $\infty$ (cuando no
    existe ningún camino que los conecte).

-   **Transitividad**: la transitividad de una red mide cuántos triángulos hay en la red
    en relación con todas las tripletes conectadas (es decir $\Delta/\Lambda$). Se define
    matemáticamente como
    $T = \frac{3 \times \text{número de triángulos}}{\text{número de tripletes conectados}}$.
    La transitividad de una red varía entre 0 y 1, donde 0 indica que no hay triángulos y
    1 indica que todos los posibles triángulos están presentes. También se le refiere como
    coeficiente de clustering global o cierre triádico.

## Midiendo conceptos estadísticos en R

Estos conceptos anteriormente mencionados se pueden medir en R con las siguientes
funciones:

### Densidad

```{r}
#Densidad del grafo g_2007
densidad<- igraph::edge_density(g_2007)
densidad
```

Vemos una densidad de 0.0015, lo que indica que la red es muy poco densa. Recordemos que
densidad puede ser en mínimo 0, es decir, de todos los nodos, ninguno está conectado, y en
máximo 1, es decir, todos los nodos están conectados, y han alcanzado el máximo de
conexiones posibles. Es improbable ver redes de densidad 1, pero sí muchas *cercanas* a
densidad 0 absoluto.

### Modularidad

```{r}
#Modularidad del grafo g_2007
comunidades <- cluster_infomap(g_2007)
modularidad <- igraph::modularity(g_2007, comunidades$membership)
modularidad
```

La modularidad del grafo es de 0.36, lo que indica que la red tiene una estructura de
comunidades.

### Grado ponderado

```{r}
#Grado ponderado del grafo g_2007
grado_ponderado <- igraph::strength(g_2007, mode = "out", loops = FALSE)
grado_ponderado
summary(grado_ponderado)
```

Vemos las salidas tanto de grados de cada nodo como un resumen de los grados ponderados.
El promedio es de 2.3, lo que indica que la red tiene nodos con grados muy bajos (0) y
otros con grados muy altos (78). Si un nodo tiene unos dos grados, esto significa que
tiene dos conexiones con otros nodos.

### Centralidades

#### Centralidad de grado

```{r}
centralidad_grado <- degree(g)
centralidad_grado
```

#### Centralidad de cercanía

```{r}
centralidad_cercania <- closeness(g)
summary(centralidad_cercania)
```

#### Centralidad de intermediación

```{r}
centralidad_intermediacion <- betweenness(g)
summary(centralidad_intermediacion)
```

#### Centralidad de vector propio

```{r}
centralidad_vector_propio <- eigen_centrality(g)$vector
summary(centralidad_vector_propio)
```

En promedio la centralidad de vector propio es de aproximadamente 0.01. Esto indica que en
general, la mayoría de los nodos no están especialmente «empoderados» a través de sus
conexiones. Es decir, no existe un grupo muy destacado de nodos con vecinos altamente
centrales (o, si existe, su efecto queda muy diluido en el conjunto de la red). En redes
grandes, un valor promedio bajo de centralidad de vector propio indica que la influencia
relativa de los nodos (considerando la importancia de sus vecinos) se distribuye de forma
bastante homogénea o con pocos picos de gran relevancia.

### Coeficiente de clustering

```{r}
#Coeficiente de clustering del grafo g_2007
coef_clustering_local <- transitivity(g, type = "local")
coef_clustering_global <- transitivity(g, type = "global")
summary(coef_clustering_local) 
coef_clustering_global
```

El coeficiente de clustering local se calcula para cada nodo $i$ como la fracción de
conexiones que existen entre sus vecinos, en relación con las conexiones posibles.
Mientras que el coeficiente de clustering global se basa en la proporción de tripletes
cerrados (triángulos) en toda la red con respecto al total de tripletes conectados, no en
el promedio del mismo (como hice en el caso local). Las diferencias pueden ser sutiles,
pero importantes, pues en estos casos podrían indicarme que hay una distribución desigual
de conexiones en la red: unos vecinos muy bien conectados, otros no tanto. O puede haber
muchos nodos con bajo clustering local que, sin embargo, al sumarse, arrojan un valor
global diferente al promedio de los locales.

Estas estadísticas descriptivas nos dan una idea de cómo está estructurada la red, de los
tipos de conexiones que hay en ella a nivel global. También podemos usarla para
identificar estadísticas relacionadas al nodo a nivel individual. Dependiendo el nivel de
análisis que estemos llevando a cabo, convendrá usar una u otra, o ambas.

Por ejemplo, en mi caso usé estas y otras estadísticas agregadas del grafo para luego
hacer análisis comparado macroeconómico combinado a otras estadísticas más estándares en
socioeconomía y política y evaluar así cómo la estructura de redes en agregado se
relacionaba con conceptos de capitalismo comparado. Por otro lado, si lo que quisiéramos
es entender qué actor es crucial para conectar pedazos de la red, garantizar el flujo de
información, o entender cómo se distribuye la influencia en una red, las estadísticas a
nivel del nodo nos pueden ayudar a entenderlo.

## ERGMs

Los Modelos Exponenciales de Grafos Aleatorios (ERGM) permiten modelar la probabilidad de que se forme una red observada en función de las características de los nodos, las aristas y las estructuras de red. Se usan para analizar redes sociales, económicas y políticas, proporcionando una forma estadística de inferir mecanismos estructurales de formación de redes.

```{r}
library(igraph)
library(tidygraph)
library(network)
library(ergm)
library(intergraph)
net_2007 <- asNetwork(g_2007)  # Convierte el grafo de igraph a network
summary(net_2007)  # Muestra información sobre la red
```
Y podemos ajustar un modelo ERGM a la red `net_2007` de dos formas

```{r}
# Convertir la red en no dirigida
g_2007_undirected <- as.undirected(g_2007, mode = "collapse")

# Convertir a network
library(intergraph)
net_2007_undirected <- asNetwork(g_2007_undirected)

# Ajustar el modelo ERGM
fit_ergm <- ergm(net_2007_undirected ~ edges + triangles)
summary(fit_ergm)
```

```{r}
#fit_ergm <- ergm(net_2007 ~ edges + triangles + gwesp(0.5)+gwdsp(0.5) + nodefactor("CondensedSector")+nodecov("Revenue))
#summary(fit_ergm)
```

# Importando datos de ejemplo 3

Moviéndonos a la visualización, cargaré unos datos que estoy editando para un artículo a
publicar más tarde en la primavera de 2025. Estos datos son de una red de colaboración
científica en la que estoy trabajando. Les muestro en el salón la versión original en
Excel, y ahora el cargado:

```{r Cargando élites ecuatorianas}
load("grafo_sin_aislados.RData")
library(tidygraph)
library(tidyverse)
library(scales)
```

El paquete `tidygraph` utiliza `igraph` internamente para almacenar datos de redes, pero proporciona una interfaz “ordenada” para la manipulación de datos. Los datos de la red se gestionan como dos marcos de datos interconectados: (1) nodos y (2) aristas. Esto es muy similar a la estructura de datos aceptada por la función `igraph::graph_from_data_frame()`, como se demostró anteriormente.

A modo de ejemplo con el caso de los datos de niños en salones de clase:

```{r}
tg_classroom <- tbl_graph(nodes = classroom_kids, edges = classroom_play, 
                          directed = TRUE)
tg_classroom
```
y `as_tbl_graph()` convierte un grafo de `igraph` en un objeto de `tidygraph`.

```{r}
tg_classroom2 <- as_tbl_graph(classroom)
tg_classroom2
```
Con ello se puede trabajar los atributos de una manera más intuitiva o al menos basada en un lenguaje al que ya estamos familiarizados:
```{r}
tg_classroom %>%
  activate(nodes) %>%
  mutate(
    status = pmin(isei08_m, isei08_f, na.rm=TRUE)
  )
```
Volviendo al caso de ejemplo de las élites ecuatorianas, se puede hacer lo siguiente:

## Representación visual de redes

```{r Convirtiendo documento adecuado}
# Convertir el grafo de igraph a tidygraph para usar ggraph
grafo_tidy <- as_tbl_graph(grafo_sin_aislados) |> 
  activate(nodes) |> 
  mutate(
    familia_core = if_else(familia_core == "no", "non-original-caste", familia_core),
    color = case_when(
      familia_core == "Firm" ~ "gold",                  
      familia_core == "Fortunas" ~ "red",             
      familia_core == "Guayaquil" ~ "cyan",  
      TRUE ~ "blue"                                
    ),
    sizevar = case_when(
      familia_core == "Firm" ~ 2,  
      familia_core == "Fortunas" ~ 5, 
      familia_core == "Guayaquil" ~ 4,
      TRUE ~ 1
    ),
    size_degree = rescale(centrality_degree(), to = c(3, 10)), 
    size_combined = sizevar + size_degree  
  ) |> 
  activate(edges) |> 
  mutate(
    periodocat = factor(
      periodocat,
      levels = c("colonial", "república_temprana", "república_media", "república_velasquista")
    )
  )
```

En la parte anterior se hizo una serie de modificaciones al grafo original para fines de
crear la estética deseada. Se le añadió un color y tamaño a los nodos, y se le añadió un
tamaño adicional a los nodos en función de su grado. Se le añadió un factor a los periodos
históricos para que se ordenaran de manera correcta en la visualización, es decir, ya que
no intuiría adecuadamente las categorías, les di un orden de eras o periodos históricos.

Podemos pasar a ejecutar la visualización con `ggplot2` y `ggraph`.

-   `geom_edge_link()` dibuja las aristas con colores y estilos según `tietype` y
    `periodocat`.

-   `geom_node_point()` asigna colores y tamaños a los nodos.

-   Se usa `scale_color_manual()` para definir los colores de las categorías.

-   Se aplica `theme_graph()` para mejorar la estética y se añade un título.

```{r}
# Visualizar el grafo con ggraph
ggraph(grafo_tidy, layout = "fr") +
  geom_edge_link(
    aes(color = as.factor(tietype), linetype = periodocat),
    alpha = 0.8,
    width = 0.8
  ) +
  geom_node_point(aes(color = color, size = size_combined)) + 
  scale_color_manual(
    values = c("red" = "red", "blue" = "blue", "gold" = "gold", "cyan" = "cyan"),
    name = "Hierarchical status",
    labels = c("Fortunas", "Guayaquil", "Entidades", "Casta")
  ) +
  theme_graph() +
  ggtitle("Múltiples redes de élite ecuatoriana") +
  theme(
    legend.position = "bottom",
    plot.title = element_text(hjust = 0.5)
  )
```

# Qué aprendimos en este taller

Aprendimos la existencia de varios acercamientos de R para trabajar con redes, desde lo descriptivo, inferencial y de visualizaciones. Con esto concluimos esta serie de talleres sobre R, y espero que les haya sido de utilidad. Si tienen alguna pregunta, no duden en contactarme a mi correo electrónico. ¡Gracias por su atención!
